最高法院民事判決　　　　　　　　　　　　　　　八十八年度台上字第二一一九號
　　上　訴　人　福彬營造有限公司
　　法定代理人　王明江
　　被 上訴 人　甲○○
　　訴訟代理人　李文輝律師
右當事人間請求給付票款事件，上訴人對於中華民國八十七年十二月七日台灣高等法
院第二審更審判決（八十七年度上更(一)字第一○四號），提起上訴，本院判決如左：
    主  文
上訴駁回。
第三審訴訟費用由上訴人負擔。
    理  由
本件被上訴人主張：第一審共同被告李哲文積欠伊票款債權新台幣（下同）三百六十
五萬元，未為償還，而其對上訴人有三百三十五萬元之工程款債權，不為追償，顯係
怠於行使權利，依民法第二百四十二條規定，伊自得代位李哲文請求上訴人給付系爭
工程款等情，求為命上訴人給付李哲文系爭工程款三百三十五萬元，並由伊代位受領
之判決（被上訴人代位請求上訴人給付工程款，超過上開金額部分，經第一審判決駁
回，未據被上訴人聲明不服確定；另請求李哲文給付三百六十五萬元票款及利息部分
，則經第一審判決勝訴確定）。
上訴人則以：李哲文與伊雖訂有承攬契約，惟因無法發放工人之工資及材料費，經協
議，應於二日內進場復工，詎其未依約履行，伊已終止承攬契約，且伊與李哲文於民
國八十二年六月十五日簽訂之協議書第二項雖約定：同意於三百三十五萬元之額度內
，代李哲文償還承攬期間內所拖欠之工程材料費用、薪資債務及修補工程瑕疵所需之
一切費用等語。惟係不真正第三人利益契約，李哲文僅得要求上訴人向第三人為給付
，並無請求對其給付之權利，被上訴人亦無代位請求及受領之權利。何況伊已依協議
代償四百十五萬三千六百六十七元，且李哲文遲延完工，伊依約並得請求逾期違約金
一千四百六十八萬五千三百元等語，資為抗辯。
原審斟酌全辯論意旨及調查證據之結果，以：上訴人與李哲文於八十一年九月十日訂
立承攬工程合約，由李哲文承攬上訴人在桃園縣新屋鄉後庄村興建之「縱情山水」住
宅新建工程，總工程款為一千八百九十萬元，嗣上訴人與李哲文於八十二年六月十五
日成立協議，同意終止承攬契約，上訴人同意在三百三十五萬元額度內，代李哲文償
還承攬期間所拖欠之工程材料費用、薪資債務及爾後修補工程瑕疵所需等一切費用，
超過前開金額部分則由李哲文自行負責；雙方同意自本協議書有效成立並經確實履行
後，均放棄因本事件所致生一切民、刑事追訴之權利等情，有兩造所不爭執之承攬工
程合約書及協議書可稽，堪信為真實。上訴人雖以前開情詞置辯，惟查上訴人與李哲
文所簽立之協議書第二項已載明，上訴人同意代償之範圍為三百三十五萬元，其金額
具體明確，且李哲文於第一審陳稱：上訴人原欠伊三百五十萬元，因後續工作未能完
成，所以答應上訴人以該款項收尾，如有剩餘再給伊，應有三百多萬還可向上訴人請
求等語在卷。上訴人於八十三年五月五日所出具之辯論意旨狀及八十三年十月二十三
日之補充上訴理由狀，僅分別辯以：系爭工程於八十二年九月一日始完工交屋，保固
期間須至八十三年八月三十一日才屆滿，其間修補工程所需之一切費用尚無從確定，
伊與李哲文間就代償總額之會算期限尚未屆至；以及因被上訴人主張代位請求並受領
，伊於判決確定之前，為維護己身權益，不得不暫停發放等語，並未否認有積欠李哲
文上開工程款之事實。上訴人既同意在三百三十五萬元之範圍內代李哲文清償承攬費
用，並終止承攬契約及放棄一切民、刑事之請求權，堪認上訴人與李哲文就承攬契約
之工程款債權已達成三百三十五萬元為額度之協議。上訴人抗辯，伊未欠李哲文工程
款，洵非可採。上訴人對所欠李哲文之工程款之給付條件既已協議變更，則其另抗辯
依承攬契約伊付款方法係採階段性完工請款或應由李哲文提出完工證明，始得對伊請
款等語，核屬原約定之付款條件，既已無拘束力，亦無足取。此外上訴人所辯已支付
李哲文變更設計追加款八十萬元、代墊款項六十三萬五千四百零二元、各工料支出三
十一萬九千九百八十六元、支付工地衛浴款、道路、路燈、保留款、薪資及電話費等
共九十六萬七千三百八十二元及建商北將公司因修繕事宜扣款三萬零八百九十七元等
情，固據上訴人提出會計帳目明細，及代墊付款項明細帳目、工料支付一覽表、付款
明細表、北將公司函及應收款明細表等在卷，惟為被上訴人所否認，且上開文件僅係
上訴人片面製作，自難據以憑採。至於上訴人抗辯，被上訴人已於八十二年七月二十
六日具領伊簽發面額各十五萬元之支票二紙，惟被上訴人否認係上訴人為清償與李哲
文前開協議之債權，上訴人復未能舉證證明，所稱上開款項係為支付協議書所載之債
務，亦不足取；又上訴人抗辯李哲文於八十二年七月十五日具領面額五十萬元之支票
縱全屬實，亦係在被上訴人聲請執行法院假扣押李哲文對上訴人之債權之後，對被上
訴人亦不生清償之效力。次查上訴人抗辯於八十一年十月三十日與施工中意外死亡之
工人彭清霖之妻傅玉盆成立調解，由伊賠償喪葬費及精神慰撫金一百四十萬元，固據
提出調解書為證，惟上訴人既於嗣後之八十二年六月十五日另與李哲文達成上開協議
，又未能舉證證明上訴人係為李哲文管理事務而出面調解，其主張依無因管理之法律
關係得請求李哲文返還上開賠償金云云，亦非可採。此外，上訴人簽發分別以台灣中
小企業銀行、萬泰商業銀行為付款人，面額均為八十五萬零八百元之支票三紙由李哲
文於八十二年五月三十一日所具領，固為被上訴人所不爭執，惟既在上訴人與李哲文
簽訂上開協議之前，顯與協議書所謂之三百三十五萬元之工程款無關。且上訴人既與
李哲文合意終止承攬契約，上訴人並放棄一切民、刑事追訴之權利，則上訴人再以李
哲文逾期完工對李哲文尚有違約金債權相抗辯，亦不可取。查李哲文與上訴人簽立協
議書，已達成由上訴人於三百三十五萬元之額度內代為清償李哲文所欠之工程材料費
用、薪資債務及爾後修補工程瑕疵所需等一切費用之協議，用資清償上訴人依承攬契
約所應給付李哲文之前開數額之工程款。上訴人抗辯該協議之性質為不真正利益第三
人之契約，僅第三人有權請求給付云云，亦不足採。上訴人對上開債務既未舉證證明
業已履行，則李哲文對上訴人前開承攬報酬之工程款債權尚未消滅。被上訴人對李哲
文確有票款債權三百六十五萬元，李哲文既怠於行使其對上訴人之權利，則被上訴人
為保全其債權，主張代位李哲文向上訴人請求給付而由伊代為受領，洵屬正當，為其
心證所由得，復說明上訴人其他抗辯之取捨意見，爰維持第一審所為上訴人敗訴判決
，駁回其上訴，經核於法洵無違誤。上訴論旨仍執陳詞爭論伊對第一審共同被告李哲
文未負有系爭承攬報酬之債務，並就原審取捨證據、認定事實及解釋契約之職權行使
指摘原判決不當，聲明廢棄，尚難認有理由。
據上論結，本件上訴為無理由。依民事訴訟法第四百八十一條、第四百四十九條第一
項、第七十八條，判決如主文。
中      華      民      國    八十八    年      九      月     十七     日
                              最高法院民事第七庭
                                  審判長法官  洪  根  樹
                                        法官  謝  正  勝
                                        法官  劉  福  來
                                        法官  吳  麗  女
                                        法官  黃  義  豐
      右正本證明與原本無異
                                              書  記  官
中      華      民      國    八十八    年      十      月      六      日
